臺灣高等法院刑事判決
109年度上易字第692號
上  訴  人  臺灣新北地方檢察署檢察官
上  訴  人  
即  被  告  李彬  



            郭芬鈴


上列二人共同
選任辯護人  張進豐律師
            白丞哲律師
            葉恕宏律師
上  訴  人  
即  被  告  陳高翎



選任辯護人  葉恕宏律師
被      告  李浩羽


選任辯護人  黃冠嘉律師
            李奇哲律師
上列上訴人因詐欺案件，不服臺灣新北地方法院108年度易字第3
75號，中華民國109年2月18日第一審判決（起訴案號：臺灣新北
地方檢察署107年度調偵續字第26號、107年度調偵字第2206號）
，提起上訴，本院判決如下：
    主  文
原判決關於李彬、郭芬鈴、陳高翎部分，均撤銷。
李彬、郭芬鈴共同犯詐欺得利罪，各處有期徒刑壹年拾月；均緩
刑肆年。
陳高翎共同犯詐欺得利罪，處有期徒刑壹年捌月。緩刑參年。 
其他上訴駁回。
    事  實
一、李彬與郭芬鈴係同居關係（未辦理結婚登記，起訴書、原判
    決均誤載兩人係夫妻），在新北市○○區○○街00號開設道場，
    李浩羽為李彬、郭芬鈴之子，陳高翎則係李彬的員工，陳高
    翎於民國101 年6 、7 月間，得知在李彬門下修行的汪秀玲
    欲投資房產後，即推薦汪秀玲向李彬、郭芬鈴詢問投資事宜
    ，並受汪秀玲委託尋找投資房產物件，又汪秀玲因長期在李
    彬、郭芬鈴共同經營之道場進修，對李彬、郭芬鈴極為信任
    ，乃聽從李彬、郭芬鈴之指示，於101 年9 月3 日起至同年
    11月5 日止，先後將總計新臺幣（下同）750 萬元之款項，
    匯入李彬所有上海銀行永和分行帳號00000000000000號、戶
    名「大贏家商店－李彬」之帳戶內（下稱上海銀行李彬帳戶
    ），再由李彬、郭芬鈴指示不知情之員工張淑貞將上開款項
    與汪秀玲所有華南銀行北南港分行帳戶（下稱華南銀行汪秀
    玲帳戶）進行來回交易，此款項不僅是做為汪秀玲日後購屋
    的預備金，亦是用來增加汪秀玲銀行帳戶之存提款交易紀錄
    ，利於日後以汪秀玲名義申辦房屋貸款。嗣於101 年12月間
    某日，李彬、郭芬鈴、陳高翎竟共同意圖為自己不法所有，
    基於詐欺得利犯意，利用汪秀玲對高雄房地產不熟悉，且未
    親自與賣方進行交易的機會，在上開新北市永和區道場內，
    向汪秀玲佯稱門牌號碼高雄市○○區○○路000 號之5 層樓房屋
    及坐落之高雄市○○區○○段0 ○段000 地號土地（下稱高雄房
    地），賣方陳輝明欲以1,400萬元出售該址1 、2 樓房屋，
    至於上開房屋之3 、4 、5 樓，雖係違章建築，無建物所有
    權狀，仍須另付現金700 萬元始能取得所有權，合計總價金
    為2,100萬元，並願意幫忙汪秀玲補足自備款不足的部分云
    云，使汪秀玲陷於錯誤，認自己所提供的750 萬元款項將全
    數轉為購屋資金，日後不能再要求返還，汪秀玲即委由李彬
    、郭芬鈴處理高雄房地之買賣事宜，並授權陳高翎代辦，陳
    高翎遂於101 年12月20日，代理汪秀玲在中信房屋左營新光
    三越加盟店之巨地資產管理顧問公司（下稱中信房屋左營三
    越店），以1,400萬元之價格，與賣方陳輝明簽立高雄房地
    之不動產買賣契約，契約成立後，汪秀玲即於102 年2 月21
    日，以高雄房地作為抵押權標的，向玉山銀行辦理房屋貸款
    1,120萬元，用以支付上開房地之尾款（合計汪秀玲前後共
    出資1,870萬元〈計算式：750 萬+1120 萬=1,870萬〉，不含
    契稅等稅金73萬6606元）。李彬因而獲得汪秀玲溢付的470 
    萬元不法利益。嗣於103 年間，汪秀玲發覺有異，而向中信
    房屋仲介人員詢問本件高雄房地之成交情形，發覺賣方所收
    取之價金並非2,100萬元，而是1,400萬元，遠低於其出資之
    1,870萬元，始知受騙。
二、案經汪秀玲訴由臺灣新北地方檢察署檢察官偵查起訴。
    理  由
甲、有罪部分
壹、證據能力：
一、本判決所引用被告以外之人於審判外之供述證據，檢察官、
    被告李彬、郭芬鈴、陳高翎及其等辯護人於本院審判期日均
    未對證據能力有所爭執，亦未於言詞辯論終結前聲明異議，
    本院審酌上開證據資料製作時之情況，尚無違法不當及證明
    力明顯過低之瑕疵，亦認為以之作為證據應屬適當，依刑事
    訴訟法第159 條之5 規定認均有證據能力。
二、其餘資以認定本案犯罪事實之非供述證據，亦查無違反法定
    程序取得之情形，依刑事訴訟法第158條之4反面規定，應具
    證據能力。
貳、實體部分：　　
一、上揭事實，業據被告李彬、郭芬鈴、陳高翎於本院審理時坦
    承不諱（見本院卷三第69、100-102頁）。
　㈠上情並有下述證據足佐：
　⒈核與證人即告訴人汪秀玲於原審證述被告李彬、郭芬鈴、陳
    高翎有聯合向其詐稱本件高雄房地的買賣價格為2,100萬元
    ，致其陷於錯誤等情相符（見原審卷一第98-100 頁、原審
    卷二第86-97頁），復與卷附汪秀玲與郭芬鈴於103 年6 月2
    5日的電話通話譯文：汪秀玲撥打電話向郭芬鈴詢問高雄房
    地處理事宜，郭芬鈴在電話中陳稱：「我有跟你講吧，師尊
    （李彬）也有請你回來解釋啊。我們和別人買賣的部分就是
    1 、2 樓嘛，才說開價1,680，那3 、4 、5 樓就是一定要
    這筆去解決啊，我跟你說總價是2,480，那這邊800 萬，那
    那邊那時跟你說殺到1,500，各一邊再各殺100 萬，才會這
    個2,100萬的數目出來，那跟你解釋到這樣子了，那你還說
    什麼點、什麼點，那我有很多點，你要怎麼幫我解決？是不
    是這樣講。我今天我說師尊不會把你，他的人難道只會去計
    較這700 萬元而已？對不對？是不是這樣子講？我跟你講啦
    ，師尊若要賺700萬來還你，也很快啦，你不用煩惱啦，真
    的啦。」等語（見104 年度他字卷第1448號卷〈下稱104 他1
    448卷〉第33頁）。審酌郭芬鈴上開對話錄音譯文，其是向汪
    秀玲表示高雄房地原本總價是2,480萬元，後來經過議價，1
     、2 樓的部分是從1,500萬元殺到1,400萬元，3 至5 樓的
    部分則從800 萬元殺到700 萬元，合計總價為2,100萬元，
    此情與汪秀玲上開證述內容相符。
　⒉卷附汪秀玲與李彬、郭芬鈴合意於102 年3 月14日簽立之不
    動產買賣合股契約書上記載（見104 他1448卷第325-327頁
    ）：
    「立契約書人汪秀玲（下稱簡稱甲方）
　　　          李浩羽（以下簡稱乙方）
    茲為不動產共同購買事宜，經雙方一致同意，訂立本不動產
    合股買賣契約書（以下簡稱契約書），約定條款如下，以資
    共同遵守：
    （壹）1.不動產權狀登記代表人：汪秀玲。土地、建物同。
         2.建物門牌：高雄市○○區○○里00鄰○○路000號。
         3.（略）
         4.（略）
    （貳）不動產標示：若記載未有詳盡，以地政機關登記簿謄
          本所記載為準。
    （參）不動產總金額：新臺幣2,100萬元整。
    （肆）本不動產買賣投資股份分隔為三，每等分金額為新台
          幣700萬元整。
   （伍）甲方持兩等分，新台幣1,400 萬元整。乙方持壹等分
          ，新台幣700萬元整。
        （以下略）                                    」
    可認定汪秀玲與李彬、郭芬鈴雙方在汪秀玲買受高雄房地之
    後不久，對於入股高雄房地所約定的價格是2,100萬元，非1
    ,400萬元。
　⒊證人即中信房屋左營三越店仲介人員陳定宇於原審證稱：101
     年12月間我任職於中信房屋左營三越店，有看過陳高翎、
    李彬、郭芬鈴，之前陳高翎來看高雄市左營區重清路的房子
    ，我有跟陳高翎接觸過，陳高翎來看房子看完有談到價錢但
    未談妥；第一次是陳高翎來看，後續談價格過程中李彬、郭
    芬鈴有陪陳高翎一起到屋主那邊談價格，後續跟屋主雙方價
    格談定後才簽約，整個買賣過程在簽約之前我沒有看過汪秀
    玲等語（見原審卷二第124-至125 頁）。證人即辦理本件高
    雄房地交易代書何佩儒於原審亦證稱：本件不動產買賣契約
    書是我簽的合約，簽約現場我看到李彬、郭芬鈴、陳高翎三
    人，還有仲介跟屋主，簽約當時我沒有看過汪秀玲等語（見
    原審卷二第128 頁）。衡酌陳定宇、何佩儒與本案不動產交
    易及相關人員均無特殊利害關係，上開證言係其等具結後所
    為，以刑事責任擔保自己證言可信性，證述內容亦無違背常
    情，洵足採信。
  ⒋互核上開證據可知，簽約之前以及簽約過程中，仲介人員、
    代書均未過汪秀玲，均是陳高翎、李彬與郭芬鈴出面與房屋
    賣家議價簽約，足見汪秀玲並沒有親自參與高雄房地買賣議
    價過程，其對於高雄房地交易的資訊自僅係透過陳高翎、李
    彬或是郭芬鈴得知，此情給予李彬、郭芬鈴、陳高翎可從中
    牟利之機會。自汪秀玲跟郭芬鈴的電話對話譯文中亦可看出
    郭芬鈴確實向汪秀玲聲稱房屋的總價格是2,100萬元，其中1
     、2 樓是從1,500萬元殺到1,400萬元，3 樓以上是800 萬
    殺到700 萬元，所以總價是2,100萬元，且說如果「師尊」
    要賺700 萬元去還汪秀玲亦是非常簡單，此情已足明確認定
    李彬、郭芬鈴、陳高翎確實有向汪秀玲詐稱高雄房地的交易
    總價是2,100萬元無誤。況如非如此，在簽立上開不動產合
    股契約書的時候，因距汪秀玲購買高雄房地之時間不久，殊
    難想像李彬、郭芬鈴會願意用2,100萬元的價格，去購買數
    個月前交易價格僅有1,400萬元的高雄房地的1/3 所有權。
    換言之，堪認因李彬、郭芬鈴先前向汪秀玲詐稱本件高雄房
    地的實際價格為2,100萬元，故才須以同一價格與汪秀玲約
    定「共同購買」高雄房地，以免先前犯行曝光。凡此諸端，
    在在足以證明汪秀玲的證述內容真實可信。
　⒌至汪秀玲在103 年6 月25日電話之通話對象雖是郭芬鈴，然
    可明顯看出郭芬鈴確有向汪秀玲詐稱高雄房地是2,100萬元
    這件事。但李彬、陳高翎亦有參與其中一事，亦經汪秀玲證
    述：郭芬鈴跟我提起高雄房地是2,100萬元，簽約會簽1,400
    萬元這件事其實不止一次，我們有時候下課就會聊這件事，
    有時候李彬跟郭芬鈴一起，有時候是李彬、郭芬鈴、陳高翎
    都在等語，且李彬、陳高翎與郭芬鈴是共同幫處理汪秀玲購
    買高雄房地的人，而李彬不僅有積極參與議價，依其說法，
    其是議價成功最重要的關鍵（見原審卷二第364 頁），陳高
    翎則是與汪秀玲接觸最多的代理人，如彼等未與郭芬鈴口徑
    一致，則2,100萬元此一不實謊言一定無法長久維持不被汪
    秀玲發現，故足認李彬、郭芬鈴、陳高翎均有共同向汪秀玲
    詐稱本件高雄房地的總價為2,100萬元，其3人均為共同正犯
    。
　⒍證人即曾至李彬開設道場參拜之陳虹均、李鳳玉均於本院審
    理證稱：汪秀玲曾帶我們到李彬開設位於新北市○○區○○街00
    號4樓及高雄市道場參拜及聆聽李彬講課等語（見本院卷二
    第307-321頁），依陳虹均、李鳳玉證述，足認汪秀玲因長
    期在李彬、郭芬鈴共同經營之道場參拜、進修，對李彬、郭
    芬鈴極為信任，致被告3人向汪秀玲佯稱門牌號碼高雄市○○
    區○○路000 號之5 層樓房屋及坐落之高雄市○○區○○段0 ○段0
    00 地號土地，賣方陳輝明欲以1,400萬元出售該址1 、2 樓
    房屋，至於上開房屋之3 、4 、5 樓，雖係違章建築，無建
    物所有權狀，仍須另付現金700 萬元始能取得所有權，合計
    總價金為2,100萬元，並願意幫忙汪秀玲補足自備款不足的
    部分，使汪秀玲陷於錯誤無誤。
　⒎綜上，被告李彬、郭芬鈴、陳高翎確實有利用代理汪秀玲購
    買本件高雄房地的機會，向汪秀玲詐稱本件高雄房地簽約價
    為1,400萬元，另需支付700 萬元給屋主購買3 至5 樓產權
    ，故總價為2,100萬元，致汪秀玲陷於錯誤之事實，洵足認
    定。
　㈡證人張淑貞、王惠文、許宇竣證述不足作為被告李彬、郭芬
    鈴、陳高翎有利之認定：
　⒈證人張淑貞、王惠文部分：
　①證人即李彬之員工張淑貞雖於原審證稱：我是李彬公司的員
    工，認識李彬、郭芬鈴15、16年了，我知道汪秀玲在101 年
    間曾經要在高雄投資不動產的事，也知道她後來在101 年12
    月20日有購買本件高雄房地，我曾經前往高雄房地陪同看房
    ，當時一起去看房的有我、陳高翎、汪秀玲及王惠文，我總
    共去看了2 、3 次，汪秀玲都有一同前往看房，我們當時拿
    到廣告DM，上面寫房屋開價是1780萬元。我這三次去看屋裡
    面有住人，但我不知道那是不是屋主，李彬、郭芬鈴也有去
    過1 次或2 次。後來在新北市○○區的店裡，我聽到李彬、郭
    芬鈴、汪秀玲、陳高翎在講這間房屋以1400萬元買了，汪秀
    玲還很高興，因為汪秀玲也知道房屋開價是1780萬元。我們
    去看屋這2 、3 次，房仲都沒有陪同，是陳高翎聯絡住在那
    邊的人說要看房子云云（見原審卷二第220-243 頁）。
  ②證人即李彬友人王惠文固於原審證稱：我認識李彬、郭芬鈴
    、陳高翎快20年了，我先生在他們店裡工作煮咖啡，我曾與
    汪秀玲一起去本件高雄房地看屋大概2 至3 次，這2 至3 次
    看屋時，有陳高翎、汪秀玲、李彬、郭芬鈴、張淑貞還有我
    一起去，陳高翎還有拿房屋的DM給我們看，當時屋主是開價
    1,780萬元，後來汪秀玲是以1,400萬元買到，汪秀玲有跟我
    們說，她還很高興。我們去看屋這2 、3 次，第1 次是在屋
    外看，沒有進去，第2 次跟第3次是陳高翎拿鑰匙帶我們進
    去看，這2 、3 次屋子裡面都沒有人等語（見原審卷二第24
    5-257 頁）。
　③雖證人張淑貞、王惠文均證稱汪秀玲有去看屋2 、3 次，過
    程中也有看到房屋之廣告DM，對於高雄房地的開價是1,780
    萬心知肚明。但互核兩位證人的證詞內容，有重大歧異，即
    張淑貞證稱這2 、3 次去看房時，裡面有住人（見原審卷二
    第242 頁），但王惠文卻證述，去看房的時候，裡面沒有人
    （見原審卷二第256-257 頁），苟張淑貞、王惠文真的有一
    起去看房2 、3 次，焉會對房內有無人居住此重要事項之陳
    述，會有如此重大歧異？故張淑貞、王惠文證述有一起去看
    屋，並證述汪秀玲在看屋的時候有看到房屋的廣告DM因而得
    知房屋開價等等內容，均與事實不符，自無足採。
　④況張淑貞、王惠文自承與李彬、郭芬鈴、陳高翎都是15年以
    上的交情，張淑貞受僱於李彬，王惠文之配偶亦是幫李彬做
    事，在立場上張淑貞、王惠文顯與李彬、郭芬鈴、陳高翎非
    常親近，其等證詞有偏頗的可能性。況細譯張淑貞、王惠文
    證述這2 、3 次看屋房屋仲介均未沒陪同，DM是由陳高翎拿
    給她們看，此事亦異於常理，衡情一般房屋仲介主要工作，
    就是陪同客戶看屋，一方面幫客戶介紹房屋的優劣特色，另
    外一方面也可避免客戶直接與屋主接觸，進而私下交易，損
    失賺取仲介費之機會。一般負責該案件之仲介如在時間上恰
    巧無法陪同看屋，通常也會委請同事幫忙帶看，殊難想像仲
    介人員會讓陳高翎在沒有仲介陪同的情況下獨自帶友人自行
    前往看屋2 、3 次，此顯悖於常情。再者，張淑貞、王惠文
    所說之房屋DM即卷附「中信房屋左營新光三越加盟店CASE S
    TUDY」資料（見原審卷一第215 頁），資料下方明確書寫「
    本表單係店內部流通資料，不得作為正式銷售文件」，此既
    是公司內部文件，實難想像仲介人員會把這份資料交給陳高
    翎，讓其分送親友閱覽，故張淑貞、王惠文之證述悖於常理
    ，且與事實不符，無法作為有利李彬、郭芬鈴、陳高翎等人
    之認定。
　⒉證人許宇竣部分：
　　證人即時任李彬於新北市○○區○○街00號開設道場之管區警員
    許宇竣固於本院審理證稱：我在擔任管區期間需要針對轄區
    內的宮廟、道場造冊列管，造冊列管主要就是針對道場、宮
    廟有無陣頭、八家將之類的組織去調查，未曾發現李彬所開
    設位於新北市○○區○○街00號之咖啡廳，有開設道場從事宗教
    活動云云（見本院卷二第295頁）。然查被告李彬於新北市○
    ○區○○街00號4樓開設道場供其門下參拜修行乙節，業據證人
    汪秀玲於原審證述綦詳（見原審易字卷二第87頁），核與證
    人即曾前往該道場參拜修行之陳虹均於本院審理時證稱：我
    曾經到新北市○○區○○街00號4樓上課，4樓上去是紅地毯，有
    擺椅子，如果沒有上課時椅子好像會收起來，要上課的前一
    天禮拜六下午會插花，到禮拜天下午大家坐好，前面有一個
    大桌子，李彬先生會上面講課，我們坐在下面的椅子上，大
    桌子前會放椅子，大概四排以上，我們坐在椅子聽李彬講課
    ；上址○○街的4樓有擺設李彬的照片等語（見本院卷二第303
    -304、310頁）。證人即另一位曾前往該道場參拜修行之李
    鳳玉於本院審理時證稱：我曾在新北市○○區○○街00號4樓聽
    李彬講課，就一堆人坐在那邊，師尊（李彬）在前面，師母
    在旁邊，就講一些讚譽師父，感謝師父的話，大新街4樓之
    道場現場佈置情形，最前面是一個講枱，都有很多花，師尊
    站在中間，師母坐在旁邊，兩邊是鐵椅子三、四排等語（見
    本院卷二第316-317頁）。互核汪秀玲、陳虹均、李鳳玉均
    證述被告李彬在新北市○○區○○街00號4樓開設道場乙節相符
    ，並有該道場李彬大型照片在卷足按（見本院卷二第193頁
    ） 堪認汪秀玲、陳虹均、李鳳玉證述被告李彬有在上址4樓
    開設道場，與事實相符。證人許宇竣上開證述內容與事實不
    符，委無足採，自無法資為有利被告李彬、郭芬鈴、陳高翎
    之認定。
  ㈢綜上，被告李彬、郭芬鈴、陳高翎任意性自白與事實相符，
    自足憑採。本件事證明確，被告3人犯行，洵堪認定，應該
    依法論罪科刑。
二、論罪科刑：
  ㈠行為後法律有變更者，適用行為時之法律，但行為後之法律
    有利於行為人者，適用最有利於行為人之法律，刑法第2 條
    第1 項定有明文。103 年6 月18日修正前刑法第339 條第1
    項原規定：「意圖為自己或第三人不法之所有，以詐術使人
    將本人或第三人之物交付者，處5 年以下有期徒刑、拘役或
    科或併科1,000 元以下罰金。」而103 年6 月18日修正公布
    ，並自同年月20日施行生效之刑法第339 條第1 項規定：「
    意圖為自己或第三人不法之所有，以詐術使人將本人或第三
    人之物交付者，處5 年以下有期徒刑、拘役或科或併科50萬
    元以下罰金。」比較兩者法定刑之輕重，自以修正前之規定
    有利於被告李彬、郭芬鈴、陳高翎等3 人，應適用103 年6 
    月18日修正前的刑法第339 條論處。
  ㈡被告李彬、郭芬鈴、陳高翎利用代理汪秀玲購買本件高雄房
    地之機會，向汪秀玲詐稱本件高雄房地簽約價為1,400萬元
    ，另需支付700 萬元給屋主購買3 至5 樓產權，故總價為2,
    100萬元，致汪秀玲陷於錯誤。汪秀玲若知本件高雄房地的
    總價僅為1,400萬元，則扣除其貸款金額1,120萬元後，汪秀
    玲僅需支出自備款280 萬元，因此汪秀玲本來可以向李彬取
    回先前交付的購屋預備金470 萬元（計算式：750 萬-280萬
    =470萬），惟因為李彬、郭芬鈴、陳高翎所施用之詐術，致
    使汪秀玲並未向李彬取回470 萬元的預備金，等同於免除了
    李彬返還預備金的債務。核被告李彬、郭芬鈴及陳高翎所為
    ，均構成修正前刑法第339 條第2 項之詐欺得利罪。
　㈢公訴意旨認為被告李彬、郭芬鈴及陳高翎係犯修正前刑法第3
    39 條第1 項之詐欺取財罪嫌，容有未洽，惟基本社會事實
    同一，變更前後的罪名本質都是詐欺，其所牽涉的事實上爭
    點並無二致，爰依刑事訴訟法第300 條規定，變更起訴法條
    。
  ㈣被告李彬、郭芬鈴及陳高翎就本件犯行有犯意聯絡與行為分
    擔，應論以共同正犯。
  ㈤按滿80歲人之行為，得減輕其刑，刑法第18條第3 項定有明
    文，此為立法者考量80歲以上之長者可能因生理機能退化緣
    故，致其辨識行為違法之能力或控制行為之能力減弱，故對
    於其不違犯刑法之期待可能性較低，而設有得減輕其刑之規
    定，以求取個案之衡平。從而，該規定之適用係以行為人於
    行為當時之年齡為依據，並不問裁判時之年齡。李彬為26年
    9月23日出生，於行為當時之年齡為75歲，自無上開減刑規
    定之適用。
三、撤銷改判之理由：
  ㈠原審認被告李彬、郭芬鈴、陳高翎均係犯詐欺得利罪，事證
    明確，予以論罪科刑，固非無見，惟查：①被告李彬、郭芬
    鈴、陳高翎上訴後，於本院審理時坦承犯行，並與告訴人汪
    秀玲達成和解，且如數賠償告訴人損失（詳後述），量刑基
    礎已有變更，原審未及審酌被告3人此一犯後態度，容有未
    合。②被告3人與告訴人汪秀玲達成和解，並已全部賠償告訴
    人損失，有告訴人陳報之臺灣高雄地方法院和解筆錄在卷可
    按（見本院卷三第115-117頁），已無犯罪所得應沒收，原
    審未及審酌，而諭知包含被告李彬犯罪所得應予沒收、追徵
    ，容有未洽（詳後述）。檢察官以被告李彬、郭芬鈴、陳高
    翎未與告訴人達成和解，未取得告訴人之原諒，犯後態度不
    佳，原審量刑不當為由云云，提起上訴，惟被告3人已與達
    成和解，且如數賠償告訴人損失，業如前述，檢察官上訴為
    無理由。被告李彬、郭芬鈴、陳高翎以原審未審酌其等已與
    告訴人達成和解並已如數賠償損害，原審量刑過重為由提起
    上訴，則有理由；暨原判決有上開可議之處，應由本院予以
    撤銷改判。
　㈡爰分別以行為人責任為基礎，審酌被告李彬、郭芬鈴、陳高
    翎藉由告訴人汪秀玲對其等之信任，利用代理汪秀玲買賣房
    地之機會詐騙汪秀玲，顯係出自於貪念，犯罪動機與目的均
    屬可議，且於整體犯罪計畫中，李彬、郭芬鈴是基於「師尊
    」、「師母」的地位博取汪秀玲的信任，顯居於主導地位，
    陳高翎基於從屬地位執行本件犯罪計畫之角色 ，考量李彬
    、郭芬鈴、陳高翎之智識程度均不低，有正常之經濟收入、
    社會及家庭生活，卻為本件犯行，自值非難，惟衡酌其等3
    人於本院審理時終能坦認犯行，並如數賠償汪秀玲損害，暨
    其犯罪之動機、目的、手段、所獲利益、自述之教育程度，
    工作、家庭生活狀況等一切情狀，分別量處如主文第2、3、
    4項所示之刑。
  ㈢被告李彬、郭芬鈴前雖曾分別因重利案件，經臺灣臺北地方
    法院判處有期徒刑4月、2月確定，分別於72年1月13日易科
    罰金執行完畢，惟其2人於執行完畢後，5年以內未曾因故意
    犯罪受有期徒刑以上刑之宣告；被告陳高翎前無因故意犯罪
    受有期徒刑宣告之前科紀錄，有本院被告3人前案紀錄表可
    憑，復於本院審理時與告訴人達成和解，已如數賠償履行完
    畢，告訴人願意原諒被告3人並給予緩刑機會，有告訴人陳
    報狀、臺灣高雄地方法院和解筆錄在卷可按（見本院卷三第
    111-117頁），被告李彬並提出已將賠償款項匯予告訴人指
    定帳戶之上海商業銀行匯出匯款申請書（回條聯）在卷可憑
    （見本院卷三第55、57頁），並經告訴人陳報在卷（見本院
    卷三第111頁），被告3人確有和解並填補己身過錯之誠意及
    舉措，信其經此偵審程序，當知所警惕而無再犯之虞，本院
    認對被告3人所宣告之刑，以暫不執行為適當，爰斟酌本案
    案情，爰就前開對被告3人所宣告之刑，宣告如主文第2、3
    、4項所示期間之緩刑，以啟自新。
四、沒收：　　
  ㈠按刑法第38條之1 規定：「犯罪所得，屬於犯罪行為人者，
    沒收之。但有特別規定者，依其規定。犯罪行為人以外之自
    然人、法人或非法人團體，因下列情形之一取得犯罪所得者
    ，亦同：一明知他人違法行為而取得。二因他人違法行為而
    無償或以顯不相當之對價取得。三犯罪行為人為他人實行違
    法行為，他人因而取得。前二項之沒收，於全部或一部不能
    沒收或不宜執行沒收時，追徵其價額。第一項及第二項之犯
    罪所得，包括違法行為所得、其變得之物或財產上利益及其
    孳息。犯罪所得已實際合法發還被害人者，不予宣告沒收或
    追徵」、「前條犯罪所得及追徵之範圍與價額，認定顯有困
    難時，得以估算認定之。第三十八條之追徵，亦同。宣告前
    二條之沒收或追徵，有過苛之虞、欠缺刑法上之重要性、犯
    罪所得價值低微，或為維持受宣告人生活條件之必要者，得
    不宣告或酌減之。」第38條之2 定有明文。又「任何人都不
    得保有犯罪所得」為普世基本法律原則，犯罪所得之沒收、
    追繳或追徵，在於剝奪犯罪行為人之實際犯罪所得（原物或
    其替代價值利益），使其不能坐享犯罪之成果，以嚇阻並杜
    絕犯罪誘因，可謂對抗、防止經濟、貪瀆犯罪之重要刑事措
    施，性質上屬類似不當得利之衡平措施，著重所受利得之剝
    奪，以重新回復合法之財產秩序。　　
  ㈡被告3人已與告訴人達成和解，並賠償全部損害，已如前述，
    應認被告李彬已無犯罪所得，不另宣告沒收。
五、不另為無罪諭知部分：　　 
  ㈠公訴意旨另略以：告訴人汪秀玲申辦上開購屋貸款後，因每
    月須攤還貸款本息約6 萬元深感不堪負荷，被告李彬、郭芬
    鈴、陳高翎復向汪秀玲佯稱為緩解汪秀玲之資金壓力，願合
    股負擔高雄房地之買賣價金1/3 ，並依比例分攤貸款利息及
    相關修繕費用云云，致汪秀玲因而陷於錯誤，於102 年3 月
    14日，與李浩羽簽立「不動產買賣合股契約書」，將高雄房
    地1/3 所有權移轉登記予被告李浩羽，並於102 年6 月19日
    完成所有權移轉登記，李彬、郭芬鈴及陳高翎等人即以此方
    式，取得以李浩羽名義登記之高雄房地1/3 所有權而損害汪
    秀玲之財產，因認李彬、郭芬鈴、陳高翎此部分亦構成修正
    前刑法之詐欺取財罪嫌。
  ㈡經查：
  ⒈刑法上的詐欺取財罪是以行為人施用詐術，讓相對人陷於錯
    誤後，因而同意為財產的交付為其客觀構成要件。因而「詐
    術」、「陷於錯誤」、「財產交付」之間必須要有連貫而明
    確的因果關係。換言之，相對人必須是因為「詐術」而「陷
    於錯誤」，因為「陷於錯誤」同意為「財產交付」，始構成
    詐欺犯罪。如果相對人之「財產交付」，出自其他原因，並
    非因「陷於錯誤」，即非刑法上之詐欺取財罪，此須先辨明
    。
  ⒉李彬、郭芬鈴與汪秀玲於102 年3 月14日合意由李彬、郭芬
    鈴入股高雄房地1/3 ，而由李浩羽與汪秀玲簽立不動產買賣
    合股契約書，約定李浩羽入股金額700 萬元，其中除支付自
    備款330 萬元，還須負擔貸款金額的1/3 即370 萬元之貸款
    債務，再由汪秀玲移轉高雄房地1/3 所有權予李浩羽。汪秀
    玲之後於102 年6 月19日將高雄房地1/3 的所有權移轉給李
    浩羽等事實，為汪秀玲證述明確（見原審卷二第101 、103 
    頁），且有高雄房地建物及土地登記第二類謄本、不動產買
    賣合股契約書等文件在卷可參（見104 他1448第15-20頁）
    ，此情洵足認定。
  ⒊至於為何會簽署上開不動產買賣合股契約書，汪秀玲於原審
    證稱：因為我貸款1,120萬元，每個月房貸要付6萬元，這個
    房子我認知是2,100萬元，李彬、郭芬鈴有幫我付了一些金
    額，之後他們又說要幫我付1/3 的貸款，我覺得如果是這樣
    的話，1/3 歸屬他們也是合理的，後來我們談一談就給他們
    一個保障，就簽一份合股契約書，之後把1/3 歸給他們，既
    然合股這個產權的1/3 要過戶給他們，當時我認為是合理的
    等語（見原審卷二第101 頁）。
  ⒋細譯汪秀玲與李浩羽所簽署之不動產合股買賣契約書，約定
    不動產金額為2,100萬元，投資股份分割為三，每份金額為7
    00 萬元，汪秀玲持2 份，李浩羽持1 份，汪秀玲負擔650 
    萬元的自備款，以及750 萬元的貸款，合計1,400萬元，李
    浩羽負擔330 萬元的自備款，以及370萬元的貸款，合計700
     萬元，高雄房地之2/3 歸汪秀玲所有，1/3 歸李浩羽所有
    。因此，依契約約定，可認李浩羽是出資700 萬元，向汪秀
    玲購買本件高雄房地之1/3 所有權。
  ⒌依不動產交易的常理，賣方是因為買家出價合適，才願意出
    售不動產，至於賣方對於自己不動產的價值應該是多少，取
    決於賣家自己的主觀認知，基本上沒有正確與否之問題，最
    後還是取決於買家所出之價格，是堪認汪秀玲純粹是因認為
    李浩羽等人所出價之700 萬元符合其要求，才決定將高雄房
    地之1/3 賣給李浩羽。因此一交易的標的、價格均甚為明確
    ，在交易過程中，李彬、郭芬鈴、李浩羽並沒有使用任何詐
    術讓汪秀玲同意此一交易，故無所謂施用詐術而取得財物之
    詐欺取財問題。
  ⒍雖高雄房地之價格為2,100萬元此點，是延續李彬、郭芬鈴、
    陳高翎先前的謊稱而來，但此一錯誤資訊在交易上並非讓汪
    秀玲決定賣出高雄房地1/3 的原因。因汪秀玲當時希望有人
    跟她合資，故不論標的物所定價格為何，只要能支付汪秀玲
    心中滿意的價格，汪秀玲就會願意售出相應的持份。換言之
    ，汪秀玲出售高雄房地的1/3 ，是因李彬等人出價達於其心
    中之標準，與高雄房地的實際價格究竟是1,400萬元還是2,1
    00萬元無關。故依卷內證據無法證明汪秀玲是因遭被李彬、
    郭芬鈴、陳高翎施以詐術，陷於錯誤下，才同意出售高雄房
    地的1/3 給李浩羽。
  ⒎至汪秀玲是否係因當初買的房子價金遭高報價格，貸款金額
    太高無力負擔，始衍生後續高雄房地1/3 所有權的交易，亦
    非盡然，畢竟汪秀玲是智識成熟有社會工作經驗之成年人，
    辦理貸款前應會盤算自身貸款負擔能力，殊難想像汪秀玲會
    初始就去申貸自己完全無力負擔而必須仰賴別人幫助之金額
    ；而卷內亦無證據顯示汪秀玲在辦理貸款之前，已經與李彬
    、汪秀玲談好要出售1/ 3的高雄房地產所有權之交易。反而
    依照陳高翎之證述，汪秀玲是在辦理完貸款後，因股票投資
    失利房貸無法正常繳交，始找陳高翎轉而尋求李彬、郭芬鈴
    的幫助（見原審卷二第331 頁），此情節亦與李彬、郭芬鈴
    以證人身份所為的證述一致（見原審卷二第368、380 頁）
    ，故無法直接將汪秀玲貸款1,120萬元以及汪秀玲出售1/ 3
    高雄房地給李浩羽，此兩件事視為單純的原因與結果。況縱
    認汪秀玲之後貸款負擔很勉強，亦有許多方式可處理，不必
    然直接導致後續高雄房地1/ 3的交易。因而認定李彬、郭芬
    鈴、陳高翎自始就有以浮報高雄房地價格的方式來取得高雄
    房地的1/3 所有權的犯罪計畫，尚屬無據。
  ⒏至李彬、郭芬鈴有沒有實際支付上開不動產買賣合股契約書
    所載明的自備款330 萬元，汪秀玲與李彬等人雖迭有爭議，
    但此僅為李彬等人有無有如實履行不動產買賣合股契約書之
    民事問題，與李彬、郭芬鈴、陳高翎此部分是否構成詐欺取
    財罪無關。
  ㈢綜上，依檢察官所提證據，尚不足以證明李彬、郭芬鈴、陳
    高翎就購買高雄房地1/3 所有權涉有詐欺取財罪嫌，本應該
    就李彬等人此部分判決無罪，惟因公訴意旨認此部分與前揭
    有罪經論罪科刑部分，有實質上一罪關係，爰不另為無罪諭
    知。
乙、無罪部分（上訴駁回部分）：
    被告李浩羽部分：
一、公訴意旨另略以：被告李浩羽與李彬、郭芬鈴、陳高翎基於
    共同詐欺取財之犯意聯絡，於101 年6 、7 月間，陳高翎得
    知李彬、郭芬鈴之客戶即告訴人汪秀玲欲投資房產後，即推
    薦汪秀玲向李彬、郭芬鈴詢問投資事宜，並受汪秀玲委託尋
    找投資房產物件，又汪秀玲因長期在李彬、郭芬鈴共同經營
    之道場進修，不疑有他，乃聽從李彬、郭芬鈴之指示，於10
    1 年9 月3 日起至同年11月5 日止，先後將總計750 萬元之
    款項，匯入上海銀行李彬帳戶內，再由李彬、郭芬鈴指示不
    知情之員工張淑貞將部分款項（160 萬元）匯回華南銀行汪
    秀玲帳戶內，以此方式增加汪秀玲銀行帳戶之存提款交易紀
    錄，方便日後以汪秀玲之名義申辦房屋貸款。嗣於101 年12
    月間某日，其等即向汪秀玲佯稱本件高雄房地之賣方陳輝明
    欲以1,400萬元出售該址1 、2 樓房屋，至上開房屋之3 、4
     、5 樓，雖係違章建築，無建物所有權狀，仍須另付現金7
    00 萬元始能取得所有權（合計高雄房地之總價金為2,100萬
    元）云云，汪秀玲不疑有他而陷於錯誤，遂委由李彬、郭芬
    鈴處理高雄房地之買賣事宜，並授權陳高翎代辦，陳高翎遂
    於101 年12月20日，代理汪秀玲在中信房屋左營三越店以1,
    400萬元之價格，與賣方陳輝明簽立高雄房地之不動產買賣
    契約，契約成立後，李彬、郭芬鈴復於102 年2 月21日，以
    汪秀玲名義將高雄房地作為抵押權標的，向玉山銀行辦理房
    屋貸款1120萬元，用以支付上開房地之尾款（合計汪秀玲前
    後共出資1710萬元〈計算式：750-160+1,120=1,710〉，不含
    契稅等稅金73萬6,606元），嗣汪秀玲申辦該貸款後，因每
    月須攤還貸款本息約6 萬元而深感不堪負荷，李彬、郭芬鈴
    復向汪秀玲佯稱為緩解汪秀玲之資金壓力，願合股負擔高雄
    房地之買賣價金1/3，並依比例分攤貸款利息及相關修繕費
    用云云，致汪秀玲因而陷於錯誤，於102 年3 月14日，與李
    浩羽簽立「不動產買賣合股契約書」，將高雄房地1/3 所有
    權移轉登記予李浩羽，並於102 年6 月19日完成所有權移轉
    登記，李彬、郭芬鈴、李浩羽及陳高翎等人即以此方式，取
    得以李浩羽名義登記之高雄房地1/3 所有權而損害汪秀玲之
    財產。嗣汪秀玲向中信房屋仲介人員詢問本件高雄房地之成
    交情形，發覺賣方所收取之價金並非2,100萬元，而係1,400
    萬元，遠低於其出資之1,710萬元，又其竟僅取得高雄房地2
    /3 所有權，始知受騙。因認被告李浩羽共同涉犯修正前刑
    法第339 條第1 項之詐欺取財罪嫌。
二、犯罪事實應依證據認定之，無證據不得認定犯罪事實；不能
    證明被告犯罪者，應諭知無罪之判決，刑事訴訟法第154 條
    第2 項、第301 條第1 項分別定有明文。
三、公訴意旨認被告李浩羽犯刑法第339條第1項詐欺罪嫌，無非
    以被告李浩羽於偵查中之供述、告訴人汪秀玲指訴、中信房
    屋不動產買賣契約書、中信房屋房地產點交書、不動產買賣
    合股契約書、房屋裝修明細、建物：高雄市○○區○○路000號資
    金結算明細、高雄房地所有權狀等資料，為主要論據。
四、訊據被告李浩羽堅決否認犯修正前刑法第339 條第1 項之詐
    欺取財罪，辯稱：我並未參與汪秀玲購買高雄市○○區○○路00
    0 號房屋買賣之議價、簽約，我僅是應父親李彬、母親郭芬
    鈴之要求，出借帳戶並於結算書、不動產合股契約書上簽名
    ，對於父母親與汪秀玲所發生之事並未過問且亦不知情，是
    應我父母親的要求，才提供我的名義作為高雄房地1/3 的登
    記名義人等語。經查：
  ㈠證人即告訴人汪秀玲於原審證稱：李浩羽是李彬跟郭芬鈴的
    兒子，看房子跟簽約的經過，李浩羽都沒有參與其中，購買
    高雄房地的期間李浩羽都沒有參與，談合股契約的時候李浩
    羽也不在場，這段期間李浩羽都沒有參與，結算表還有合股
    契約書是李浩羽簽字，我不確定李浩羽是否知情，整個洽談
    合股契約期間，我都沒有跟李浩羽親自碰面過等語（見原審
    卷二第93-119 頁），是依照汪秀玲的證述，自其開始有意
    在高雄購屋，一直到取得高雄房地的所有權為止，其均未與
    李浩羽有任何接觸，甚至在洽談不動產買賣合股事宜的過程
    中，也未跟李浩羽碰面過，只有最後的出資結算表及不動產
    買賣合股契約書是由李浩羽簽字，則依汪秀玲的證述看來，
    李浩羽對於李彬、郭芬鈴、陳高翎共同浮報高雄房地買賣價
    格一事是否知情，尚非無疑。
　㈡現行社會交易型態，基於各種考量，父母買房子用子女的名
    義作為房地的登記名義人所在多有，但買賣房子的過程實際
    上均由父母出面洽談，子女未必參與其中。因此，李浩羽雖
    然是擔任高雄房地1/3 的登記名義人，並且在結算書及合股
    契約書上簽名，惟仍不能逕以此推認李浩羽有參與前階段李
    彬、郭芬鈴、陳高翎代理汪秀玲購買高雄房地的過程，當然
    亦無法以此認定李浩羽有與李彬、郭芬鈴、陳高翎共同浮報
    高雄房地價格而涉犯詐欺罪嫌。至於後階段買賣高雄房地1/
    3所有權部分，前已敘明李浩羽不構成詐欺取財犯罪，縱認
    李浩羽擔任高雄房地1/3 所有權的登記名義人，亦不因此推
    認李浩羽有對汪秀玲施用詐術，致其陷於錯誤，而將高雄房
    地1/3 所有權移轉登記給李浩羽。
　㈢按刑法上詐欺罪之成立，要以加害者有不法取財或得利之意
    思而實施詐欺行為，被害者因此行為，致表意有所錯誤而為
    財產上處分，受有損害，且加害者所用行為，堪認為詐術者
    ，始足當之，從而行為人如非自始基於不法得財或得利之意
    圖，客觀上無施用詐術之行為，或並無損害發生，或者所受
    損害，非由欺罔行為陷於錯誤所致，均不得遽以詐欺罪相繩
    。公訴意旨所指高雄市○○區○○路000號之中信房屋不動產買
    賣契約書、中信房屋房地產點交書、不動產買賣合股契約書、
    房屋裝修明細、所有權狀等資料，亦僅能證明汪秀玲因遭被
    告李彬、郭芬鈴、陳高翎施用詐術，購買上開房產及裝修所
    支出費用，暨將上揭高雄房地1/3 所有權移轉登記給李浩羽
    ，不及於其他，依卷內證據資料無法證明李浩羽有本件共同
    詐欺犯行，自難逕以公訴意旨所舉此部分資料，遽以推論被
    告李浩羽有與李彬、郭芬鈴、陳高翎共同汪秀玲對施用詐術
    。
五、綜上，公訴意旨所提出之證據，尚無法證明被告李浩羽有何
    共同施用詐術行為；本件既查無積極證據足資證明被告李浩
    羽有公訴意旨所指之詐欺犯行，雖被告李浩羽是高雄房地1/
    3 之登記名義人，但依卷內證據證據並不足以證明李浩羽對
    於李彬、郭芬鈴、陳高翎的犯罪行為知情且有犯意聯絡或行
    為分擔，而李浩羽陳稱其僅是因為父母的要求故出借名義登
    記為所有權人，並不違當今社會交易型態。基於「罪證有疑
    、利於被告」原則，應諭知被告李浩羽無罪。
六、本院審理結果，認原審對被告為無罪之判決，已於原判決詳
    述其理由，其認事用法，均為妥適，應予維持。檢察官上訴
    意旨略以：依告訴人汪秀玲指訴內容，被告李浩羽顯與李彬
    、郭芬鈴、陳高翎等人間有詐欺之犯意聯絡及行為分擔，原
    審諭知李浩羽無罪，其所為論斷有違證據法則、論理法則及
    經驗法則，請撤銷原審此部分判決，另為適當之判決云云。
    然查：犯罪事實應依證據認定之，所謂證據，須適於為被告
    犯罪事實之證明者，始得採為斷罪資料（最高法院53年台上
    字第2750號判例意旨參照）。檢察官僅以告訴人指訴及上開
    文書證據，進而推論李浩羽涉有共同詐欺犯行，但依檢察官
    所引各項事證未達於通常一般之人均不致有所懷疑，尚乏相
    當證據予以證明李浩羽確有檢察官所指共同詐欺犯行，當不
    能以推測或擬制之方法認李浩羽有該罪嫌存在，自屬不能證
    明被告犯罪。檢察官猶就原審採證認事適法職權行使及原判
    決已明白論斷之事項，再為事實或法律上之爭執，指摘原審
    判決被告李浩羽無罪不當，難認有理由，應予駁回。
據上論斷，應依刑事訴訟法第368條、第369條第1項前段、第364
條、第299條第1項前段、第300條，判決如主文。
本案經檢察官鄭遠翔提起公訴，檢察官詹啟章提起上訴，檢察官
何嘉仁到庭執行職務。
中　　華　　民　　國　　109 　年　　8 　　月　　31　　日
                  刑事第四庭  審判長法　官  陳筱珮
                                    法　官  陳玉雲
                                    法　官  邱滋杉
以上正本證明與原本無異。
不得上訴。
                                    書記官  陳淑婷 
中　　華　　民　　國　　109 　年　　9 　　月　　1 　　日
附錄：本案論罪科刑法條全文
修正前中華民國刑法第339條
意圖為自己或第三人不法之所有，以詐術使人將本人或第三人之
物交付者，處5年以下有期徒刑、拘役或科或併科1千元以下罰金
。
以前項方法得財產上不法之利益或使第三人得之者，亦同。
前二項之未遂犯罰之。